臺灣高雄地方法院民事判決　　　　　　　　 97年度建字第6號
原　　　告　大駿營造有限公司
法定代理人　高海山
訴訟代理人　柯尊仁律師
訴訟代理人　黃偉欽律師
被　　　告　邱仁亮
訴訟代理人　黃德賢律師
當事人間給付工程款事件，本院民國100 年7 月21日言詞辯論終
結，判決如下：
  主  文
原告之訴及其假執行之聲請駁回。
訴訟費用由原告負擔。
  事實及理由
一、原告主張：原告於民國94年12月17日與被告簽約，承攬被告
    之「大灣路旅館新建工程」（下稱系爭工程），工程總價為
    新台幣（下同）1,500 萬元，嗣又追加工程之工程款為346,
    220 元。詎料，原告於完工交付被告營運後，被告就第14期
    工程款120 萬元，及追加工程款346,220 元，合計1,546,22
    0 元部分，竟稱系爭工程有瑕疵而拒絕給付，並以瑕疵損害
    賠償請求權與本件工程款主張抵銷，惟其瑕疵損害賠償請求
    權，已罹於1 年時效，自不得主張抵銷。原告爰依系爭工程
    合約及承攬之法律關係，提起本訴，並聲明求為判決（一）
    被告應給付原告1,546,220 元及自起訴狀繕本送達翌日起算
    之法定遲延利息，（二）願供擔保為假執行之判決。
二、被告則抗辯：原告就第1 期至第13期工程及第14期工程，均
    有未依施工圖說施工，或工程缺失致有瑕疵未改善部分，系
    爭工程尚未驗收，被告已於96年6 月14日寄發存証信函通知
    原告限期於文到1 個月內修補瑕疵，原告卻置之不理，被告
    爰依系爭工程合約第6 條第1 款及民法第494 條規定，以98
    年11月9 日民事補充陳述狀之送達為終止系爭工程合約之意
    思表示，並依民法第493 條第1 、2 項、第495 條、第179
    條規定，請求原告賠償其依鑑定報告所鑑定第1 至13期之修
    補費用0000000 元及第14期之修補費用9750元共計0000000
    元及外加施工廠商利潤百分之15為173020元及加值營業稅百
    分之5 為66324 元，合計0000000 元，此部分之費用，被告
    主張依民法第334 條主張與第14期之120 萬元工程款抵銷後
    ，被告已無庸給付原告該期之工程款，原告尚應賠償被告
    192800元之差額。又原告請求追加工程款346220元部分，兩
    造雖有追加工程之合意，但何者屬追加、何者屬扣減工程及
    其金額，均未經核對結算，且原告多未施作，原告片面主張
    追加工程款為346,200 元並為請求，亦屬無據。縱有，被告
    就此部分工程之缺失，已自行支出修繕費用130,050 元、第
    14期先行支付之546,000 元費用及鑑定費用347,000 元，又
    依系爭工程合約第15條規定，原告之工程期限應於95年9 月
    底完工，惟迄至被告於98年11月9 日為終止系爭合約之意思
    表示之日為止，原告拒不修補瑕疵，原告自95年10月1 日起
    至98年11月9 日止，應按日賠償依總工程款千分之0. 2計算
    之違約金共計3,285,000 元，再加計上述原告應賠償之修補
    費用1,392,800 元與第14期工程款債權抵銷後之餘額192,80
    0 元，總計4,500,850 元，在此範圍，被告與原告請求之追
    加工程款346220元主張抵銷，原告之請求亦無理由等語。並
    聲明：（一）原告之訴及其假執行之聲請均駁回。（二）如
    受不利判決請准供擔保免為假執行。
三、兩造不爭執之事項：
（一）兩造於94年12月17日就系爭工程簽訂工程合約，由原告承
      攬施工，總工程款1,500 萬元，並有追加工程（範圍及金
      額部分兩造有爭執），有工程合約書在卷可稽。
（二）被告就系爭工程第1 至13期以前之工程款均已給付完畢，
      且第14期之工程款金額為120 萬元。
（三）第14期工程的施工項目，是指室內外磁磚、地磚完成。
（四）被告於96年6 月14日委任黃德賢律師寄發台北中山郵局第
      4214號存證信函，要求原告限期於文到1 個月內限期修補
      如上開存證信函所附之附表所示之瑕疵，逾期則依法終止
      契約，並請求損害賠償，上開存證信函已於同年月15 日
      送達原告，此有存證信函在卷可稽，被告並於98年11月9
      日以民事補充陳報狀之送達為終止合約之意思表示。
（五）本件工程合約書及請款明細表、大灣路旅館A3戶新建工程
      工程估價明細表為真正（本院卷一第5 至14頁），至於大
      灣路旅館A3戶新建工程追加減工程估價明細表（下稱追加
      減明細，本院卷一第15至19頁）上之工程項目，確為兩造
      合意追加減，惟單價尚有爭執。（本院卷二第123 至124
      頁本院100 年1 月13日言詞辯論筆錄）
（六）系爭工程第1 至13期已完工。（本院卷一第81頁本院96年
      11月20日準備程序筆錄）
四 、兩造爭執之事項：
（一）原告就第14期之工程是否有按圖施工且已完工而符合請款
      要件? 第14期之工程是否有瑕疵? 若有，其瑕疵修補費用
      若干?
（二）原告第1 至13期之工程是否有瑕疵? 其瑕疵修補費用為若
      干?
（三）被告以第1 至13期、第14期之工程有瑕疵，而以瑕疵修補
      費用請求權抵銷原告第14期之工程款請求權，是否有理由
      ?
（四）原告就追加工程部分，是否已施工完成而符合請款要件?
      其得請求金額為若干?
五、原告就第14期之工程是否有按圖施工及已完工而符合請款要
    件?
（一) 原告主張系爭第14期之工程係室內外磁磚、地磚工程，原
      告已施工完成，自得向被告請求該部分之工程款120 萬元
      ，被告則以前揭情詞抗辯。兩造對於系爭工程第14期工程
      的施工項目，是指室內外磁磚、地磚完成等情，並不爭執
      ，已如前述，則應審究者為，原告是否已完成第14期之工
      程? 或有工程瑕疵? 該瑕疵是否可修補? 修補費用若干?
      被告行使民法第514 條第1 項之修補費用償還請求權是否
      罹於1 年時效? 茲分述如下：
（二）查，本院就系爭第14期之工程係室內外磁磚、地磚工程，
      究有無依設計圖所載鋪設完成部分，函請兩造同意之台灣
      省建築師公會鑑定，該公會於98年10月20日以(98)台建師
      屏鑑字第104 號鑑定報告書函覆，關於室內、室外磁磚、
      地磚有六處未依設計施工圖所載鋪設完成部分，如附表四
      所示：(a) 肆層屋頂（屋頂突出物壹層) 有約355cm ×33
      5cm 應施作AE co ating 及貼20×20石英地磚地板部分未
      依設計施工圖說施作，目前已由屋主自行雇工施作完成（
      詳圖號4/B1粉刷表及現況照片編號008)，本研判係依屋主
      自行雇工施作前現場照片與廠商請款單為依據。（b)R216
      房間陽台邊Y5-X 2a 柱面約200cm ×45cm外牆貼磁磚原有
      施作痕跡，但鑑定現況時已拆除，故視為未鋪設完成部分
      （詳照片編號067)。(c)R113 房間有約300cm ×250cm 未
      鋪設舖拋光石英磚地坪，屋主稱係自行雇工施作企口復合
      式地板，在此列入未施作完成部分，僅供委託人參考（詳
      相片編號068)。(d )地下室Y4-Y6 間樓梯間樓梯入口平台
      地坪未貼磁磚與第一階踏部有35cm長踏步拆除而未貼磁磚
      （詳相片編號020)。(e) 地下室電梯旁電信室地坪未貼地
      磚和部分牆面因先前處理滲水而拆除部分粉刷與混泥土尚
      未回復原狀（詳相片編號018)。(f) 地下室Y6-Y7 間樓梯
      間樓梯入口門上方因先前處理滲水拆除部分粉刷與混凝土
      尚未回復原狀（詳相片編號022)。足證，原告就系爭第14
      期之工程係室內外磁磚、地磚工程部分，確有上述6 項未
      依設計施工圖所載鋪設完成之瑕疵。
（三)原告雖主張：原告就系爭14期工程部分已施作完成，其中
  （a)肆層屋頂（屋頂突出物壹層) 部分：原設計圖於355c m×
      335cm 係應施作AEco ating及貼20×20石英地磚地板，但
      因被告要求變更原設計施工圖，改建鋼架佛堂，而原告依
      其變更設計，蓋建佛堂並已施作完工，但竟遭墾丁國家公
      園管理處查報違建拆除，此有卷存該處97年3 月28日墾環
      字第097290098 號公告可按，此部分原告已施工完成。
  （b)R216 房間外牆部分：該工程原告已施作完成，此有鑑定
      書記載：「該房間陽台邊柱面外牆貼磁磚原有施作痕跡，
      但鑑定現況時已拆除。」可證。況被告於96年1 月駐進系
      爭工作物進行裝潢施作，於96年2 月間受領系爭工作物，
      正式對外公開營業，而上開鑑定書係於97年7 月16日第一
      次會勘，98年8 月28日第二次會勘，依民法第508 條反面
      解釋，系爭工作物開毀損、滅失之危險，於被告96年2 月
      受領後，自應由被告自行承擔，顯不可歸責於原告未按圖
      施作。
  （c)R13 房間拋光石英磚地坪部分：(1)依原合約設計施工圖約
      定上開部分之工程，係「房間地坪1: 3水泥砂漿粉光」，
      而無約定「鋪設60×60拋光石英磚」且拋光石英磚每平方
      公尺1300元價格高於原約定5. 4倍，此有兩造簽訂工程合
      約書之「追加減」工程估價明細表第1 項第「11-1」「
      11-2」項記載可按。次查上開工程原告已按圖施作完工，
      被告另追加鋪設拋光石英磚等工程自非原合約施作之工程
      範圍。該鑑定書記載：「在此列入未施作完成部分，僅供
      委託人參考」而被告竟以此作為原告未按圖施工，顯與事
      實不符。
  （d)關於地下室第（d)項Y4-Y6 間地坪，第一階踏部分之磁磚
      ，第（e ）項電信室地坪之地磚和部份牆面粉刷，第（f
      ）項Y6-Y7 間之粉刷工程：上開工程原告於96年初被告受
      領系爭工作物前，已依原設計圖施作完成，此事實有該鑑
      定書記載明確可證。而96年2 月被告已占有使用系爭工作
      物，其將之拆除，要與原告無涉。
      綜上，原告已按合約書設計施工圖完成系爭工程第十四期
      室內外磁磚地磚工程，被告依系爭合約第五條付款辦法
      約定自應負給付工程款之義務云云。惟查：
   1、（a)肆層屋頂（屋頂突出物壹層) 部分：原設計圖於355c
      m ×335cm 係應施作AEco ating及貼20×20石英地磚地板
      ，此有設計圖可證，惟被告否認要求變更原設計施工圖，
      改建鋼架佛堂等情，而原告就被告要求變更原設計施工圖
      ，改建鋼架佛堂部分，雖提出大灣路旅館A3戶新建工程追
      加減工程估價明細表（下簡稱追加減明細表）、墾丁國家
      公園管理處97年4 月14日函附說明系爭建物其頂樓有違章
      建築之輕型鋼架鐵皮造機房，經該處於96年10月19日營墾
      建字第0962902720號及97年328 日墾環字第0972900909號
      ，函知被告將執行強制拆除，並有該違建現況照片為證（
      本院卷一第18、第132 至135 頁) ，惟上開追加減明細表
      上，第32項次，有佛堂一工程項目，但無法確認係肆層屋
      頂原設計工程變更為佛堂工程，且上開管理處函附照片上
      之輕型鋼架鐵皮造機房，亦無法確認係佛堂，且經建築完
      成。從而，原告此部分之主張，不足採信。
   2、(b)R216 房間外牆部分：依鑑定報告所載，該房間陽台邊
      Y5- ｘ2a柱面約200cm ×45cm外牆貼磁磚原有施作痕跡，
      但鑑定現況時已拆除，故視為未鋪設完成部分，而原告主
      張其原已依約鋪設完成，僅舉上開鑑定報告有記載原有施
      作痕跡一節，以證明已施工完成，惟該鑑定報告僅記載原
      有施作痕跡，但未知是否施作完成而無瑕疵，亦未知係何
      人拆除? 自無法證明原告已完成此部分之工程。
   3、R113房間拋光石英磚地坪第（c ）項部分：依原契約工程
      估價明細表上，原工程圖雖僅約定房間地坪粉1:3 水泥砂
      漿粉光，此有工程估價明細表可證（本院卷一第12頁），
      惟兩造就房間地坪部分，已刪除1:3 水泥砂漿粉光部分，
      並增加60×60拋光石英磚部分，此有追加減工程估價明細
      表可證（本院卷一第15頁），而原告亦不否認未鋪設拋光
      石英磚，此部分之工程，業經被告自行雇工施作企口復合
      式地板，此有鑑定報告及照片可證，足見原告此部分之工
      程，並未完成。
   4、關於地下室第（d ）項Y4-Y6 間地坪，第一階踏部分之磁
      磚，第（e ）項電信室地坪之地磚和部份牆面粉刷，第（
      f ）項Y6-Y7 間之粉刷工程部分：依鑑定報告記載，地下
      室第（d ）項Y4-Y6 間地坪，第一階踏部分有35c m 長踏
      步拆除而未貼磁磚，而第（e ）項電信室地坪之地磚和部
      份牆面粉刷，因先前處理滲水而拆除，尚未回復原狀。第
      （f ）項Y6-Y7 間樓梯間樓梯入口門上方因先前處理滲水
      而拆除部分粉刷與混凝土尚未回復原狀。此有鑑定報告可
      證，惟上開部分拆除前，是否已完工?是否已依原設計圖
      施作完成，鑑定報告並未載明，自無從證明原告於96年初
      告受領系爭工作物前，已依原設計圖施作完成。
      綜上，原告主張上開瑕疵或已完工，或不可歸責於己而未
      完工，均不可採。原告第14期工程，雖已完成，但尚有如
      附表四所示6 處未依設計施工圖所載鋪設完成之瑕疵。
（四）第14期工程之上開6處瑕疵是否可修補? 修補費用若干?
      本件第14期工程，已有上開6 處瑕疵，經本院函請台灣省
      建築師公會屏東縣辦事處再鑑定其是否可修補? 瑕疵修補
      費用若干，該處鑑定函覆：上開瑕疵可以修補，扣除與第
      13期工程瑕疵重疊項目部分外，其餘之修補費用共為9750
      元。此有該辦事處以99年12月7 日99台建師屏鑑字第124
      號函附工程缺失修補費用鑑定報告書可證。
六、被告以第1 至13期、第14期之工程有瑕疵，而以瑕疵修補費
    用請求權抵銷原告第14期之工程款請求權，是否有理由?
    茲應審究者為：被告系爭工程第1 至13期、第14期之瑕疵修
    補費用請求權，是否罹於1 年時效? 若未罹於時效，被告以
    第1 至13期、第14期之工程瑕疵修補費用請求權，抵銷原告
    第14期之工程款請求權，是否有理由?
（一）被告就系爭工程第1 至13期、第14期之瑕疵修補費用請求
      權，是否罹於1 年時效?
  1、原告主張：本件工程縱有瑕疵，被告得主張修補費用請求
     權，惟因被告於98年12月22日民事答辯狀（二）始為主張
     ，未於瑕疵發現後1 年內行使而消滅，被告自不得再行主
     張等語。被告則抗辯：本件工程期限係自95年1 月至95年
     9 月共8 個月，原告於96年2 月間交付上開工程，並於96
     年5 月31日委請律師發函要求被告給付14期工程款120 萬
     元、15期工程款45萬元及追加工程款346220元及物價波動
     之損失0000000 元，合計0000000 元。被告乃委請律師事
     務所於96年6 月14日以存證信函主張系爭工程尚未驗收，
     且有工程缺失，並提出缺失明細表及要求改善時間（如附
     表一所示48項瑕疵），並主張不改善即終止契約，並請求
     損害賠償，惟原告均置之不理，故原告於96年8 月20日起
     訴，本院於96年9 月17日來函檢附起訴狀繕本通知被告於
     96年10月8 日前提出答辯狀及被告於96年10月5 日之民事
     答辯狀中主張因有工程缺失拒絕給付外，並保留損害賠償
     請求權以觀，被告行使修補費用償還請求權及損害賠償請
     求權並未罹1 年之時效等語。
  2、按工作有瑕疵者，定作人得定相當期限，請求承攬人修補
     之。承攬人不於前項期限內修補者，定作人得自行修補，
     並得向承攬人請求償還修補必要之費用。民法第493 條第
     1 項、第2 項定有明文。又第493 條至第495條所規定定作
     權利，如其瑕疵自作交付後經過1年始發見者，不得主張。
     又定作瑕疵修補請求權、修補費用償還請求權，均因瑕疵
     發見後1年間不行使而消滅。民法第498 條第1 項、第514
     條分別定有明文。
  3、查，本件工程期限係自95年1 月至95年9 月共8 個月，原
     告自陳係於96年2 月間交付上開全部工程予原告，有原告
     辯論意旨狀第3 頁可證（本院卷二第144 頁），而被告就
     第1至13 期、第14期如附表一所示之瑕疵，係分別於提出
     要求改善時間，向原告請求改善，此為兩造不爭執，而被
     告復於96年6 月14日再以存證信函定期催告原告修補上開
     瑕疵，逾期不修補，即終止契約，並請求損害賠償等情，
     有存證信函及其附表（即附表一）可證（本院卷一第32至
     42之1頁 ），足見原告於該提出要求改善時間，已知悉附
     表一所示瑕疵，而附表一所示之瑕疵，經鑑定後有如附表
     二、三、四所示之瑕疵，則除附表三所示BF-2、BF-3、BF
     -4之瑕疵係於95年3 、4 月間被告已知悉者外，其餘之瑕
     疵，均係被告於自95年6 月以後至96年5 月間始知悉。從
     而，被告於原告96年2 月間交付上開工程後1 年內之96年
     6 月14日，以存證信函主張系爭工程尚未驗收，且有工程
     缺失，定期催告原告限於文到後一個月內修補，並提出缺
     失明細表及要求改善時間，逾期未改善則終止契約，並請
     求損害賠償等情，已如前述，被告已依民法第493 條之規
     定，於發現工作物有瑕疵時，定相當期限，請求原告修補
     ，並主張於原告不於前項期限修補，將終止承攬契約，並
     請求損害賠償，雖被告之用語為「請求損害賠償」，惟應
     從寬認定包括民法第493 條所規定之修補費用償還請求權
     。至此，除附表三所示BF-2、BF- 3 、BF-4之瑕疵外，被
     告已於知悉上開瑕疵後1 年內行使瑕疵修補費用償還請求
     權至明。嗣原告於96年8 月20日起訴，被告於96年10月5
     日之民事答辯狀中主張保留損害賠償請求權，此有該民事
     答辯狀第3 頁可證，而詳細之瑕疵修補費用有待鑑定始得
     知悉，被告乃於台灣省建築師公會屏東辦事處委請陳富源
     建築師鑑定完成有關修補費用之鑑定報告（99年12月7 日
     ）後，於100 年1 月4 日言詞論意旨狀中為明確金額之抵
     銷主張，則被告行使附表二、三、四之瑕疵修補費用償還
     請求權，除附表三所示BF-2、BF-3、BF-4之瑕疵外、並未
     逾民法第498 條第1 項及第514 條所規定之1 年時效，自
     堪認定。
（二）被告以第1 至13期、第14期之工程瑕疵修補費用請求權，
      抵銷原告第14期之工程款請求權，是否有理由? 茲第14期
      之工程瑕疵修補費用，已如前述，則第1 至13期之工程是
      否有瑕疵? 其瑕疵修補費用若干，則分述如下：
   1、被告主張第1 至13期工程有附表一所示瑕疵，經本院將該
      瑕疵函請台灣省建築師公會屏東辦事鑑定，系爭新建工程
      是否依設計施工圖、工程設計圖（含各層平面圖、外牆樓
      梯剖面圖、各層結構平面圖、粉刷建材表、建材使用說明
      等資料）確實施作，有無附表一所示之工程瑕疵? （至於
      室內、外磁磚、地磚是否已依上開設計圖所載鋪設完成部
      分，係屬第14期工程，已如前述），經該公會以98年10月
      20日（98) 台建師屏鑑字第104 號建築物鑑定報告書函覆
      ，其結論為(1)鑑定標的物基本上係依建築師事務所之設計
      圖施作，但其中有8 項工程項目未依設計施工圖說確實施
      作，此部分詳如附表二所示。(2)工程缺失項目鑑定結果詳
      如附表三所示，其中應以地下室與屋頂滲水為主要之工程
      缺失。此有該鑑定報告可證。足見被告主張第1 至13期工
      程有附表二、附表三所示瑕疵堪予認定。
   2、原告主張：原告就第1 至13期已按圖施作完成，茲將各項
      敘述於次：
    (一)地下室污水池：
      查系爭地下室污水池是由專業廠商承攬繪製，施工前繪
      製之內部構造及圖面係經由環保局工程技師簽證，呈請墾
      丁國家公園管理處審核通過後，始開工施作工程完成，業
      經檢驗合格並經主管機關核發使用執照，至今已逾三年。
      鑑定書第七項（a ）既記載「無法查證其內部構造」，
      竟僅憑「孔蓋位置與數量」，詎認原告未依設計圖施作，
      顯欠公允，而與事實不符。
    (二)地下室車道截水溝：
      離建築線2 米處之截水溝，因為接近路面排水溝，施工當
      時顧及車道坡度太陡，經被告代表邱仁俊先生決定將原設
      計變更，是原告係經被告指示始改以現在之水溝代替截水
      溝，鑑定書就上揭原告已依約完成之工程列為原告未施作
      ，顯與事實不符。
    (三)法定空地上之圍牆部分：
      上開圍牆依設計圖說係建造在與被告土地毗鄰界址上，但
      因鄰地地主與被告間就界址不明發生糾紛，雖經恆春地政
      事務所到場鑑界，但因雙方無法達成共識，迄今界址不明
      ，致使原告無法施作，從而依民法第507 條規定之立法理
      由此項工程既因可歸責於被告違反協力義務，致不能完成
      工程，自不應將其歸入原告未施作之事項。
    (四)排水陰井部分：
      關於排水溝陰井工程因考慮現場狀況及位置而施作，施作
      前係經被告同意且原告已施作完成，並經鑑定機關肯認與
      原設計上之集水與排水功能未影響，益見事項工程原告並
      無缺失。
    (五)正面與背面陽台欄杆：
      按合約原施工圖欄桿扶手為5CM 圓管搭接4CM 方管，因於
      工程施作必須將4CM 方管打洞切除焊接，經原告與被
      告代表邱仁俊先生商議，並經其同意，將欄杆之扶手部分
      改為5CM 方形不銹鋼管，故此項工程，原告已施作完成。
    (六)標的物正面入口大廳落地鋁門窗：
      標的物正面入口大廳落地窗外觀式樣，係被告與原告協商
      後，由被告決定變更如現在之外觀式樣。另關於門窗框使
      用不銹鋼材質與門扇開啟方式變更，係被告與原告雙方同
      意，此有卷存合約書之追加減工程估價明細表第2 頁「不
      銹鋼落地自動大門」及扣除之「DWI 落地鋁門拱形」之記
      載可按，故上開工程原告已依兩造約定完工。
    (七)肆層屋頂（突出物壹層）：
      因被告要求變更原設計，改建鋼架佛堂，原告已依約履行
      完竣，但遭墾管處查報違建拆除，有墾管處公告可按。
    (八)車道部分：
      原告已依設計圖施作金剛砂地坪（可作材質化驗）金剛砂
      地坪工程或有瑕疵或不理想之處，但不能率以原告未依設
      計圖施工。
   3、經查：
   關於地下室污水池部分：依鑑定結果，因地下室筏基污水
     池目前已使用中，故無法觀察判定污水池有無滲水，至於
     未施作防水部分，因地下室結構體已施工完成，致無法觀
     測地下室筏基汙水池外壁是否施作防水處理，從而，無法
     證明地下室污水池有滲水之瑕疵。此有鑑定報告可證。原
     告之主張，自堪採信。
   地下室車道截水溝：被告抗辯：本件定作人為被告邱仁亮
     ，從未授權第三人邱仁俊同意變更設計，將截水溝改以現
     在之水溝代替等語。原告就其主張經第三人邱仁俊同意變
     更設計一節，未提出任何事證證明，亦不請求邱仁俊到庭
     作證（本院卷二第196 頁），是其主張，自難採信。是系
     爭工程地下室車道上離建築線2 米處之截水溝未依設計施
     工圖說施作，自堪認定，原告主張，自難採信。
   法定空地上之圍牆部分：被告稱施工圖說已明確標示圍牆
     施工範圍，參酌鑑定報告書第6 頁第GL-1亦載明後花園圍
     牆未施作，導致土石流，原告確未依施工圖說施作，其諉
     稱鄰地界址不明致無法施作，不足予採等語。查，本院函
     屏東縣恆春地政事務所，關於屏冬縣恆春鎮○○○段第22
     4 之12號土地於96年辦理鑑界複丈之資料，經該所於100
     年6 月15日函復，被告確於96年2 月5 日申請土地複丈，
     經施測結果與前次測量成果相符，此有土地複丈申請書可
     按，惟被告對鑑界成果有異議，嗣被告再申請鑑界，屏東
     縣地政局於96年4 月17日將該案擴大範圍施測，使用精密
     電子測距經緯儀，在系爭土地附近測設圖根點，經檢核閉
     合差符合規範後，再分別施測系爭地及附近界址點，A-B-
     C-D 界址為異議之經界線，經檢測結果前次測量成果相符
     ，以上四點實地皆埋設塑膠樁。本案經通知後，由被告代
     理人邱秋雄到場會同領丈，鄰地關係人未到場等情，有屏
     東縣恆春地政事務所複丈圖及面積計算表、屏東縣政府地
     政局地籍測量隊土地複丈圖及面積計算表可證（本院卷二
     第201 至205 頁），足見被告於再次鑑界後，已無異議。
     被告稱：當初申請鑑界，是因原告將界樁弄掉，所以再請
     求被告之父即邱秋雄申請重新鑑界，但被告仍請原告按照
     原圖施作等語，而原告就被告對鑑界結果有意見，致原告
     無法施作圍牆等情，未舉其他事證證明，亦不請求測量人
     員為證人，則原告此部分之主張，亦不足採。原告確未依
     施工圖說施作，堪予認定。
   排水陰井部分：依鑑定報告所示，施作位置（2 處）與設
     計施工圖說位置不符，但未影響其原設計上之集水與排水
     功能。而原告就其主張經被告同意變更施工一節，未舉證
     證明，自難採信。縱原告施作位置（2 處）與設計施工圖
     說位置不符，但未影響其原設計上之集水與排水功能，從
     而，鑑定機關認為無須修補，而無修補費用。
   正面與背面陽台欄杆：
     依鑑定報告所示，I標的物正面陽台造型未依設計施工圖
     說施作II. 正面與背面陽台欄杆使用方形不鏽鋼烤漆, 但
     欄杆扶手部份使用5cm 方形不鏽鋼, 未使用設計施工圖說
     指定之2"ψ圓形不鏽鋼鋼管。而原告主張被告代表邱仁俊
     同意，將欄杆之扶手部分改為5CM 方形不銹鋼管，故此項
     工程，原告已施作完成云云，未舉證證明，自難採信。
   標的物正面入口大廳落地鋁門窗：
     依鑑定報告所示，標的物正面入口大廳落地鋁門窗外觀式
     樣與設計施工圖說不符, 但其中門窗框使用不鏽鋼材質與
     門扇開啟方式變更係業主與營造廠商雙方同意。而原告就
     其主張標的物正面入口大廳落地窗外觀式樣，係被告與原
     告協商後，由被告決定變更如現在之外觀式樣等情，未舉
     證證明，自難採信。
   肆層屋頂（突出物壹層）：
     原 設計圖於355cm ×335cm 係應施作AEco ating及貼20×
     20石英地磚地板，此有設計圖可證，惟被告否認要求變更
     原設計施工圖，改建鋼架佛堂等情，而原告就被告要求變
     更原設計施工圖，改建鋼架佛堂部分，雖提出大灣路旅館
     A3戶新建工程追加減工程估價明細表（下簡稱追加減明細
     表）、墾丁國家公園管理處97年4 月14日函附說明系爭建
     物其頂樓有違章建築之輕型鋼架鐵皮造機房，經該處於96
     年10月19日營墾建字第0962902720號及97年328 日墾環字
     第0972900909號，函知被告將執行強制拆除，並有該違建
     現況照片為證（本院卷一第18、第132 至135 頁) ，惟上
     開追加減明細表上，第32項次，有佛堂一工程項目，但無
     法確認係肆層屋頂原設計工程變更為佛堂工程，且上開管
     理處函附照片上之輕型鋼架鐵皮造機房，亦無法確認係佛
     堂，且經建築完成。從而，原告此部分之主張，不足採信
      。
   車道部分：依鑑定報告所載，車道自車道入口至地下室停
     車區之地面未依設計施工圖施作金剛砂地坪, 亦即金剛砂
     地坪整體粉光或金剛砂環氧樹酯地坪粉刷, 而以水泥砂漿
     粉刷地坪取代，則該車道地面確未依設計施工圖施作金剛
     砂地坪，原告主張已依設計圖施作金鋼砂地坪，未舉證證
     明，不足採信。
     綜上，原告主張就第1 至13期已按圖施作完成或已得被告
     同意變更工程，並無瑕疵云云，均不足採。
  4、上開第1至13期瑕疵修補費用若干?
     本件第13期工程，已有上開如附表二、三所示之瑕疵，經
     本院函請台灣省建築師公會屏東縣辦事處再鑑定其是否可
     修補? 瑕疵修補費用若干，該處鑑定函覆：如附表二即8
     項工程項目未依設計施工圖說確時施作部分，其修補費用
     共計434885元( 不含加值營業稅與廠商利潤) ，其修補費
     用詳述如附表二所示。而如附表三即工程缺施項目部分，
     其修補費用共計708830元( 不含加值營業稅與廠商利潤)
     。此有該辦事處以99年12月7 日99台建師屏鑑字第124 號
     函附工程缺失修補費用鑑定報告書可證。
（三）被告以第1 至13期、第14期之工程瑕疵修補費用請求權，
      抵銷原告第14期之工程款請求權，是否有理由?
    1、本件工程第1 至13期、第14期經鑑定後，既有如附表二
       、三、四所示之瑕疵，而其瑕疵，既經被告限期命改修
       補，原告迄本院言詞辯論終結期日止，均未修補，則扣
       除附表三所示BF-2、BF-3、BF-4之瑕疵外，被告已於知
       悉上開瑕疵後1 年內行使瑕疵修補費用償還請求權，被
       告自得以附表二、三（除附表三所示BF-2、BF-3、BF-4
       之瑕疵外）四所示之瑕疵修補費用償還請求權，抵銷原
       告第14期之工程款請求權，而附表二、三、四所示之瑕
       疵修補費用償還請求權，依前揭鑑定報告所示，如附表
       二之8 項工程項目未依設計施工圖說確時施作部分，其
       修補費用共計434885元( 詳如附表二所示，不含加值營
       業稅與廠商利潤) ，如附表三即工程缺失項目部分，排
       除與附表二重疊部分，其修補費用共計708830元( 詳如
       附表三所示，不含加值營業稅與廠商利潤) ，附表四所
       示之瑕疵，排除附表二、三所示重疊部分，其修補費用
       為9750元，共計附表二、三、四之修補費用為0000000
       元。而上述修補費用之廠商利潤與加值營業稅分別為廠
       商利潤（0000000 ×15%)＝173020，加值營業稅為0000
       000 ＋173020) ×5%＝66324 元，則本件標的物所需之
       修補工程費用總計為0000000元。
    2、又查，(1)附表三所示BF-2地下室筏基消防池滲水（未施
       作防水）之瑕疵，依鑑定報告記載，因鑑定標的物目前
       已作民宿使用，業主無法停止進水消防水池，是故無法
       觀察判定消防水池有無滲水。至於未施作防水部分，因
       地下室結構體已施工完成，致無法觀測地下室筏基消防
       水池外壁是否施作防水處理，因本工程缺失並無實證判
       定地下室筏基消防水池有無施作防水，是故無法估算修
       補費用。足見BF-2此部分之瑕疵，鑑定報告並未計算其
       修補費用。(2)附表三所示BF-3地下室筏基汙水池滲水（
       未施作防水）部分，鑑定結果為：地下室筏基污水池目
       前已使用中，是故無法觀察判定污水池有無滲水。至於
       未施作防水部份, 因地下室結構體已施工完成, 以致無
       法觀測地下室筏基汙水池外壁是否施作防水處理。因本
       工程缺失無實證可判定地下室筏基污水池有無施作防水
       ，是故無法估算修補費用。但因於鑑定過程，發現其現
       場人孔蓋位置與數量(4孔) 顯與設計施工圖說人孔蓋位
       置與數量(5孔) 不符，則鑑定認為應另施做作接觸曝氣
       槽之方型人孔蓋(60x60cm) ，其修補費用15,000元。此
       部分之瑕疵修補償還請求權，因被告行使此部分請求權
       已罹於1 年時效，自應予扣除。(3)附表三編號BF-4部分
       ，鑑定標的物電梯坑卻確有滲水情形, 如前建築物鑑定
       報告書相片編號015 所示。至於未施作防水部份, 因地
       下室結構體已施工完成, 以致無法觀測電梯間結構外壁
       是否施作防水處理。至於該部分之修補費用即電梯坑滲
       漏水修補以每5 公分沿電梯坑底版與地下室連續壁交接
       處上下交錯高壓注射高密度PU發泡防水劑修補滲漏水.
       注射長度為185 公分( 地下室壁)+30 +30公分( 電梯間
       壁連接地下室壁部份),共須注射50支發泡防水劑(300元
       / 支). PU 發泡防水劑修補費用為15,000元.2. PU發泡
       防水劑修補範圍, 以XYPEX 奈晶HD-150塗佈二層, 每層
       厚度1.5mm(含壁面50cm高度與梯坑底版) 修補, 修補費
       用為一式計9,000 元，綜上，電梯坑滲漏水修補費用合
       計24,000元，因被告行使瑕疵修補費用償還請求權已罹
       於1年 時效，亦應予扣除。綜上，附表二、三、四之修
       補費用為0000000 元，扣除上開附表二BF-3，BF-4之修
       補費用39000 元(15000＋24000 ＝39000)，共為000000
       0 ，而上述修補費用之廠商利潤與加值營業稅分別為廠
       商利潤（0000000 ×15%)＝167170( 小數點以下四捨五
       入) ，加值營業稅為(0000000＋167170) ×5%＝64082
       元，則本件標的物所需之修補工程費用總計為0000000
       元(0000000＋167170＋64082＝0000000)。
    3、被告以第1 至13期、第14期之工程瑕疵修補費用請求權
       共0000000 元，抵銷原告第14期之工程款請求權120 萬
       元，經抵銷後，原告向被告請求第14期之工程款120 萬
       元，即無理由，應予駁回。
七、追加工程是否已完工?原告得否請求此部分工程款?
(一) 原告主張：原告已完成系爭第1 至13期之追加工程，其細
     目及單價如追加減工程估價明細表( 本院卷一第15至19頁)
     ，惟被告仍未給付，為此依系爭工程契約請求此部分之追
     加款346220元等語。被告則抗辯：兩造雖就第1 期至第13
     期工程之追加工程項目協議完成，但兩造就價錢若干並未
     談妥，為此原告曾提出多種版本之估價明細表，總價不一
     ，原告亦無法提出對工程追加項目及單價業經雙方協議之
     書面文件，且未完成追加工程，自不得請求該部分之工程
     款等語。
(二) 查，原告於本院100 年1 月13日言詞辯論期日，曾陳述:就
     追加項目兩造確已談妥，惟單價尚有爭執等語（本院卷二
     第123 至124 頁本院100 年1 月13日言詞辯論筆錄），且
     本件工程送請台灣省建築師公會屏東縣辦事處鑑定時，原
     告亦提出本件新建工程合約書及與工程追加減工程估價明
     細表( 如本院卷一第15至19頁) 供鑑定機構參酌，而被告
     提出工程追加減估價明細表，與原告提出者相同，足見兩
     造就第1 至13期工程，確有如追加減工程估價明細表( 本
     院卷一第15至19頁) 之追加工程項目，自堪認定。
(三) 惟查，本院經兩造同意函請上開鑑定機關鑑定之項目，僅
     就第1 至13期是否依設計施工圖確實施作，及有無如附表
     一所示之瑕疵，並未就追加工程部分是否完工為鑑定，此
     有本院函文及鑑定報告書可證，而原告亦表示，該追加部
     分若要鑑定，原告並無法支付鑑定費用，是以並未請求鑑
     定，而就原告已完成追加工程部分，原告亦無提出其他事
     證證明（本院卷二第123 至124 頁），自難採認原告追加
     工程部分已完工。從而，原告請求被告給付追加工程3462
     20 元，即無理由，應予駁回。
八、綜上，原告依據兩造系爭工程契約，請求被告給付第14期工
    程款120 萬元，及追加工程款346,220 元，合計1,546,220
    元及其利息，就第14期工程款部分，被告以系爭工程瑕疵修
    補償還請求權予以抵銷，原告請求被告給付第14期之工程款
    120 萬元，已無理由。而追加工程部分，原告又無法舉證證
    明已完成該部分之工程，自無法請求此部分之追加工程款，
    從而，原告請求被告給付上開工程款共1,546,220 元及其利
    息，並無理由，應予駁回。
九、原告陳明願供擔保，聲請宣告假執行，惟本院既經判決原告
    敗訴，其假執行之聲請即失所附麗，應並予駁回。
十、結論：原告之訴為無理由，依民事訴訟法第78條，判決如主
    文。
中    華    民    國   100    年    8     月    18    日
                  民事第三庭法  官  朱玲瑤
以上正本係照原本作成。
如對本判決上訴，須於判決送達後20日內向本院提出上訴狀。如
委任律師提起上訴者，應一併繳納上訴審裁判費。
中    華    民    國   100    年    8     月    23    日
                            書記官  張家瑜